【裁判字號】    95,台上,1634
【裁判日期】    950330
【裁判案由】    擄人勒贖
【裁判全文】
最高法院刑事判決            九十五年度台上字第一六三四號
    上  訴  人  台灣高等法院檢察署檢察官
    上  訴  人
    即  被  告  甲○○
                        56號.
    選任辯護人  鍾添錦律師
    上  訴  人
    即  被  告  乙○○
                丙○○
                        9號
                        在押.
                丁○○
                        山139號（另案在監執行中）
    上 列一 人
    選任辯護人  李勝雄律師
上列上訴人等因被告等擄人勒贖案件，不服台灣高等法院中華民
國九十四年十二月二十八日第二審判決（九十四年度上重訴字第
六十號，起訴案號：台灣新竹地方法院檢察署九十三年度偵字第
四八五四、四九六三、五二０三號），提起上訴；被告丙○○部
分，經原審法院依職權逕送審判，視為被告已提起上訴，本院判
決如下：
    主  文
原判決撤銷，發回台灣高等法院。
    理  由
本件原判決撤銷第一審之不當判決，改判論處上訴人即被告甲○
○、乙○○、丙○○、丁○○共同連續意圖勒贖而擄人，而故意
殺人罪刑。（甲○○、丁○○均處死刑，乙○○、丙○○均處無
期徒刑）固非無見。惟查：（一）科刑之判決書其宣示之主文，
與所載之事實及理由必須互相適合，否則即屬理由矛盾，其判決
當然違背法令。原判決事實欄一略載：民國九十三年八月間，被
告丙○○、甲○○、乙○○三人，因均須錢而先後謀議擄人勒贖
以供花用，其之目標先後為丙○○先前受僱之某卡車行老闆、乙
○○住家附近某理髮店老闆之兒子、駕駛某車號之婦女等，惟均
因故而作罷等語；事實欄二略載：三人嗣仍續承上開擄人勒贖之
犯意，積極物色適合人選。甲○○因借友人在新竹縣橫山鄉福興
村五十一號房屋而與被害人黃標發為鄰。甲○○即於某日向乙○
○、丙○○表示曾聽聞黃標發從事掩埋場抗爭中獲利，且其會在
固定之時間到土地公廟拜拜，認為綁架之並向其家人要求贖金會
比較輕鬆，三人均表同意後，一起為探勘地形等預備行為，並謀
議犯案細節，丙○○主動表示提供作案用車輛。而丙○○因認不
易取得作案用之汽車，想找被告丁○○加入，同年九月十三日左
右向甲○○提出該想法，並趁機向丁○○提及伊等三人擄人勒贖
之計畫。同月十四日晚上九時，甲○○至丙○○住處喝酒，二人
當下決定翌（十五）日凌晨五時許前去綁架黃標發。丙○○即指
示丁○○外出竊取車輛備用。丙○○於（九月）十五日凌晨見丁
○○返家並未竊得車輛，再次指示定要竊得作案汽車。丁○○遂
再去竊得朱志仁所有之汽車等語；事實欄三略載：丁○○於十五
日凌晨竊得車輛返家，丙○○斯時並向丁○○確認係要去綁架，
丁○○表明參與之意思，駕駛該竊得車輛搭載丙○○等三人前去
被害人黃標發出入之產業道路，將車擋住其去路。丁○○坐在駕
駛座未下車，丙○○等三人則下車均站在車後方等，於六時許見
黃標發出現，即強脅其爬入行李箱內，並將之綑綁後與丁○○駕
車離去各等語。於理由欄一、（二）則敘稱：被告四人均於原審
坦承犯行，互核相符；理由欄一、（三）第１點並敘明：互核被
告丙○○、甲○○、乙○○三人於原審之供述，其三人確有為事
實欄一所載之預備擄人勒贖行為；理由欄一、（三）第３點中亦
敘及：從而，被告丁○○就事實欄一所載之預備擄人勒贖之犯行
，當時因未參與謀議，不應負共犯之責（原判決第二十一、二十
四頁）；理由欄第一、（七）又指明：「綜上，被告甲○○、乙
○○、丙○○三人有參與上開預備擄人勒贖犯行，被告丁○○有
與上開三名被告共同參與擄人勒贖及故意殺害被害人黃標發之犯
行」等情（原判決第二十一、二十四、二十九頁）。其事實之記
載及理由之說明，均認定丁○○僅參與意圖勒贖而擄人而故意殺
害黃標發之事實，並未參與甲○○等其餘三人連續預備擄人勒贖
之犯行，卻於主文諭知丁○○共同「連續」意圖勒贖而擄人，而
故意殺人罪刑。則其宣示之主文與所載之事實及理由之說明即不
相適合，而有判決理由矛盾之當然違背法令。（二）原判決事實
並未認定甲○○、乙○○二人與丙○○、丁○○共同謀議竊取車
輛為犯案工具，並於理由欄一、（二）中說明：甲○○、乙○○
僅知丙○○要負責作案用之車輛，至於車輛是借用或偷的，在閒
聊中未具體言明，難認其與丙○○、丁○○就竊盜部分有犯意聯
絡；公訴人認被告四人均犯共同加重竊盜罪名，惟加重竊盜罪部
分，僅丙○○、丁○○共犯，甲○○、乙○○自不成立竊盜罪云
云（原判決第二十、二十一、三十二頁）。卻於理由欄三為相反
之論述，謂：核被告甲○○、乙○○、丙○○、丁○○等人，竊
盜車號ＤＢ一二三五二號自用小客車之行為，均係犯刑法第三百
二十一條第一項第三款之攜帶兇器竊盜罪等語（第三十頁）。就
被告竊取車輛作為犯案工具部分，時而敘稱僅丙○○及丁○○二
人共同犯之，時而指謂被告四人均犯有刑法第三百二十一條第一
項第三款之攜帶兇器竊盜罪，致其事實記載與理由說明相互齟齬
，復有判決理由矛盾之違背法令。（三）刑法第三百四十七條第
一項擄人勒贖罪，係以「意圖勒贖而擄人」為構成要件，其犯罪
方法行為係將被害人置於行為人實力支配之下，予以脅迫，其犯
罪之目的行為，係向被害人或其關係人勒索財物，因此擄人勒贖
罪本質上為妨害自由與強盜之結合；在形式上則為妨害自由與恐
嚇罪之結合。擄人勒贖行為一經實現，犯罪即屬既遂，在被害人
之自由回復以前，其犯罪行為均在繼續進行中，在犯罪行為終了
前，若基於擄人勒贖之單一或概括犯意，先後向被害人或其關係
人不法取得財物之多數行為，理論上自均應吸收於擄人勒贖之犯
罪中而論以擄人勒贖一罪。原判決認定：「丙○○於擄人勒贖行
為進行中，乘被害人黃標發不能抗拒之際，強取黃標發所有之七
百元（新台幣）及眼鏡一副之行為，與勒贖行為係指勒令他人提
供金錢或其他財物，以贖取被擄者之生命或身體自由之行為態樣
有間，不能認吸收於擄人勒贖之犯罪中，應另成立刑法第三百二
十八條第一項之強盜罪」等語，按諸上開說明，其適用法則是否
妥適，亦有再行斟酌之餘地。（四）審判長應將證物提示當事人
、代理人、辯護人或輔佐人，使其辨認，刑事訴訟法第一百六十
四條第一項定有明文。是採為判決基礎之證據資料，必須經過調
查程序，顯出於審判庭者，始與直接審理主義相符，否則其所踐
行之訴訟程序，即屬違背法令。卷查原審九十四年十二月十四日
審判筆錄，對於採為判決基礎之重要證據，即乙○○向鄭仁芳借
用之九釐米口徑手槍一支，並未提示予被告供其辨認，僅提示卷
內之槍枝照片，被告乙○○答稱：「槍枝照片是影印的，於色澤
無法辨識，我無法從卷附照片確定所借得之槍枝為哪一支」等語
；其選任辯護人亦為相同陳述（原審卷第二宗第七十三頁）。茲
乙○○對槍枝照片既有爭議，原審未調取證物，令其辨認，即行
辯論終結，已難認符合直接審理原則，遽行判決，復有應於審判
期日調查之證據未予調查之違法。被告上訴意旨指摘原判決違法
，尚非全無理由，應認有發回更審之原因。
據上論結，應依刑事訴訟法第三百九十七條、第四百零一條，判
決如主文。
中    華    民    國  九十五  年    三    月   三十   日
                      最高法院刑事第二庭
                          審判長法官  紀  俊  乾
                                法官  黃  正  興
                                法官  陳  東  誥
                                法官  洪  佳  濱
                                法官  韓  金  秀
      本件正本證明與原本無異
                                      書  記  官
中    華    民    國  九十五  年    四    月    三    日
                                                      Ｔ


司法院資訊處製作；財團法人民間司法改革基金會備份。
